最高法院刑事判決　　　　　　九十四年度台上字第二八○四號
　　上　 訴　 人　台灣高等法院檢察署檢察官
　　上訴人即被告　甲○○
　　　　　　　　　　　　　10.
　　被　　　　告　乙○○
　　　　　　　　　　　　　10.
上列上訴人等因被告等偽造文書案件，不服台灣高等法院中華民
國九十一年六月二十日第二審判決（九十一年度上訴字第一○二
四號，起訴案號：台灣桃園地方法院檢察署八十九年度偵字第一
二三二一號、八十九年度調偵字第一八二號），提起上訴，本院
判決如下：
    主  文
上訴駁回。
    理  由
按刑事訴訟法第三百七十七條規定，上訴於第三審法院，非以判
決違背法令為理由，不得為之。是提起第三審上訴，應以原判決
違背法令為理由，係屬法定要件。如果上訴理由狀並未依據卷內
訴訟資料，具體指摘原判決不適用何種法則或如何適用不當，或
所指摘原判決違法情事，顯與法律規定得為第三審上訴理由之違
法情形，不相適合時，均應認其上訴為違背法律上之程式，予以
駁回。本件檢察官上訴意旨略稱：(一)、被告甲○○已經承認其冒
標之會款，係用以支付房屋、汽車貸款、家庭生活費用、子女學
費及被告乙○○之醫療支出。而乙○○因罹患肝疾，工作並不穩
定，甲○○之月薪亦僅新台幣三萬餘元，如何負擔如此龐大之支
出。原審未調查被告等房屋、汽車各貸款若干？乙○○每月之醫
療費若干？子女之教育費若干？即逕認乙○○無犯意，有調查未
盡、理由不備之違法。(二)、原判決以甲○○在娘家主持標會時，
乙○○並未在場協助，認為乙○○無犯意之聯絡。惟被告等為夫
妻關係，乙○○並曾以機車載送甲○○至其娘家主持標會。乙○
○何以過門而不入？亦不在場協助甲○○主持標會事宜？是否明
知甲○○在詐財，而故意在外等待？原判決均未予交代，亦有判
決不附理由及違背經驗法則之違法。(三)、甲○○係犯五年以下有
期徒刑之罪，原審雖認其於偵審中始終坦承犯行。惟甲○○對於
乙○○之犯行則一再掩飾，且將冒標所得用於支付貸款、生活費
、醫療費等，事後又未與被害人等和解，犯罪後態度不能謂為良
好，原審僅量處有期徒刑六月，且諭知易科罰金之折算標準，顯
然過輕。另上訴人即被告（下稱被告）甲○○上訴意旨略稱：被
告之家境並不寬裕，配偶乙○○因罹患肝疾醫療費用龐大，且子
女年幼尚須照顧、扶養。伊並非惡意冒標會款，已自知理虧，願
意與各被害人個別解決，懇請體諒並無前科給予緩刑之宣告云云
。
惟查：原判決綜合全案卷證資料，本於事實審法院之推理作用，
認定甲○○於擔任會首時確有假冒他人名義入會，並偽造標單冒
標會款之行為，乃撤銷第一審關於甲○○部分之判決，依牽連犯
從一重改判論處甲○○連續行使偽造私文書，足以生損害於他人
罪刑，已詳細說明其所憑之證據及認定之理由。另關於乙○○被
訴部分，因查無積極證據足資證明乙○○與甲○○有犯意聯絡或
行為分擔，乃撤銷第一審關於乙○○部分科刑之判決，改判諭知
乙○○無罪，亦已詳細敘明其所憑之依據及得心證之理由。而：
(一)、刑事訴訟法第三百七十九條第十款所稱「依本法應於審判期
日調查之證據」，係指該證據在客觀上為法院認定事實及適用法
律之基礎者而言，若非上述情形之證據，其未予調查者，即不屬
於上開第十款之範圍。本件被告等貸款之負債、乙○○每月之醫
療費及子女之教育費各若干？與乙○○有無偽造文書之行為並無
必然關聯，即不屬前揭條款所規定，應調查證據之範圍。況檢察
官於原審，並未請求調查上開證據，待上訴至法律審之本院後，
方為此項指摘，自非適法之第三審上訴理由。(二)、公訴意旨認乙
○○亦涉有偽造文書罪嫌，係以被告等為夫妻，乙○○對於家庭
之支出應有所知悉，乙○○且曾幫忙代收會款，對於甲○○冒標
會款，豈有不知之理，以為論據（見起訴書證據並所犯法條一之
記載）。惟乙○○始終否認知情；甲○○亦稱伊在娘家冒標他人
會款時，乙○○並不在場亦不知情。告訴人等且不曾指訴，甲○
○在其娘家主持標會時，乙○○在場參與。原判決以：犯罪事實
應依證據認定之，無證據不得認定犯罪事實。乙○○雖曾以機車
載送甲○○至其娘家主持標會及曾代收會款；甲○○且將冒標之
會款供為家用或醫療支出。但被告等為夫妻，甲○○在此之前即
曾籌組多次互助會，均能按期開標及給付會款，甲○○再邀約本
件互助會時乙○○既未參與邀集，嗣於開標時亦未參與標會，且
查無任何積極證據足資證明乙○○事先與甲○○有所謀議，即難
認乙○○事先知情，自不能僅憑乙○○曾以機車載送甲○○至其
娘家，於甲○○不在時曾代收會款；及甲○○將冒標之會款供為
家用或醫療支出，即遽認乙○○有參與偽造標單私文書之行為，
因而為無罪之諭知，亦已詳為說明。檢察官上訴意旨對原審此部
分之論斷，既未依據卷內資料，具體指摘有何違背法令之情形，
徒就原判決已說明事項或屬原審採證認事職權之適法行使，依憑
己見而為不同之評價，再為事實之爭辯，並非適法之第三審上訴
理由。(三)、關於量刑之輕重，係屬法院得依職權裁量之事項，苟
已斟酌刑法第五十七條各款所列情狀而未逾越法定刑度，亦未濫
用其權限，即不得任意指摘為違法，以為上訴第三審之理由。原
判決如何依據刑法第五十七條之規定，審酌甲○○之一切情狀，
量處適當之刑，已詳為說明。檢察官就量刑之輕重，對於原審裁
量權之適法行使，亦持憑己見而為不同之評價，泛言量刑過輕云
云，亦難認係適法之第三審理由。至於甲○○提起第三審上訴，
僅在請求宣告緩刑，並非以原判決違背法令為理由，自屬違背法
律上之程式。綜上所述，檢察官及甲○○對於偽造文書部分所為
之指摘，顯與法律規定得為第三審上訴理由之違法情形，不相適
合。其上訴違背法律上之程式，均應予駁回。又裁判上一罪案件
之重罪得提起第三審上訴，其輕罪部分雖不得上訴，依審判不可
分原則，第三審法院亦應併予審判，但以重罪部分之上訴合法為
前提，如該上訴為不合法，第三審法院既應從程序上予以駁回，
而無從為實體上判決，對於輕罪部分自無從適用審判不可分原則
，併為實體上審判。按刑事訴訟法第三百七十六條所列各罪之案
件，經第二審判決者，不得上訴於第三審法院，為該法條所明定
。本件甲○○詐欺部分，原審係論以刑法第三百三十九條第一項
之罪，並認與偽造文書部分有方法結果之牽連關係，從一重依偽
造文書罪處斷。另乙○○被訴詐欺部分，檢察官亦係依刑法第三
百三十九條第一項之罪嫌提起公訴，並認與偽造文書部分有方法
結果之牽連關係。而詐欺罪核屬刑事訴訟法第三百七十六條第四
款之案件，依上開說明，既經第二審判決，自不得上訴於第三審
法院。本件偽造文書部分之上訴為不合法，無從為實體上審理，
已如前述，則對於輕罪之詐欺部分，自無從適用審判不可分原則
，併為實體上審判，亦應從程序上予以駁回。
據上論結，應依刑事訴訟法第三百九十五條前段，判決如主文。
中　　華　　民　　國　九十四　年　　五　　月  二十六  日
                      最高法院刑事第十二庭
                          審判長法官  謝　俊　雄
                                法官  陳　世　雄
                                法官  蘇　振　堂
                                法官  吳　信　銘
                                法官  徐　文　亮
      本件正本證明與原本無異
                                      書  記  官
中　　華　　民　　國　九十四　年　　五　　月　三十一　日
                                                   Ｍ
